【裁判字號】    97,裁,1442
【裁判日期】    970221
【裁判案由】    退伍金
【裁判全文】
最  高  行  政  法  院  裁  定
                                     97年度裁字第01442號
抗  告  人  甲○○
相  對  人  國防部空軍司令部
代  表  人  乙○○
上列當事人間退伍金事件，抗告人對於中華民國96年4月10日臺
北高等行政法院95年度訴字第4020號裁定，提起抗告，本院裁定
如下︰
    主  文
原裁定廢棄。
    理  由
一、本件抗告人因其兄李繼中原任空軍上士，民國84年8月4日病
    故，抗告人乃於90年4月4日向相對人申領餘額退伍金，經相
    對人函准，並通知抗告人來臺辦理領款事宜。嗣抗告人以其
    患有哮喘及心臟病，無法親自來臺，乃於93年9月23日出具
    經財團法人海峽交流基金會（下稱海基會）93年6月10日（
    93）核字第040357號、（93）核字第040359號驗證之委託書
    及成都市第二人民醫院0000000號病情證明書等公證書，委
    託在臺親友王惟一代領，經相對人查核後，以95年3月28日
    空規字第0950003327號函（下稱系爭函）復略以：「．．．
    請依前揭規定補正經送海基會驗證之領據公證書．．．，俾
    利辦理發放作業。」抗告人不服，循序提起行政訴訟。經原
    裁定以：抗告人向相對人申請其兄李繼中之餘額退伍金，早
    經相對人以91年12月14日造仁字第0910012139號函准許，並
    通知抗告人赴臺辦理領款事宜，抗告人因病委託其在臺親友
    王惟一代領餘額退伍金，漏未依臺灣地區與大陸地區人民關
    係條例施行細則第37條、第38條規定提出經海基會驗證之領
    據公證書，相對人以系爭函通知其補正以憑辦理，僅屬就抗
    告人領款手續欠缺所為單純之意思通知，未生應作為而不作
    為情事，自不得對之提起訴願。訴願決定未予不受理，而自
    實體審查予以駁回，結論並無不同。抗告人復提起行政訴訟
    ，請求撤銷訴願決定，暨相對人應作成同意由抗告人所指定
    之代理人王惟一或抗告人訴訟代理人代抗告人領取李繼中餘
    額退伍金之行政處分，自非合法等語，而駁回抗告人在原審
    之訴。
二、本件抗告意旨略謂：行政機關對於人民之函復，是否具行政
    處分效力，應實質認定之，不得僅以形式上有無駁回之諭示
    為判斷依據。本件相對人以抗告人之聲明書不具領據格式為
    由，雖形式上係通知抗告人補正繕有領據格式之收據，惟實
    質上係駁回抗告人已具收據實質之聲明書之請款效力，是原
    審認非行政處分，難稱無違法疏誤。況相對人於原審答辯狀
    上亦稱：「原告指定之代理人王惟一以原告出具之聲明書代
    替『臺灣地區與大陸地區人民關係條例施行細則』第37條第
    2項所定之領據，顯與前揭規定不符」，亦證系爭函之本質
    意涵並非觀念通知。另臺灣地區與大陸地區人民關係條例施
    行細則第37條第1項第1款及第2項規定之目的，在使受益人
    毋庸來臺領取給付之方式有所彈性，自不得為改變母法領款
    資格及條件之規定，故抗告人只要提出具備收據效力之文件
    ，即應認符合臺灣地區與大陸地區人民關係條例第26條之1
    規定。是相對人要求須提出經驗證之領據公證書方核發款項
    ，顯屬違法且有剋扣之嫌，原審未察，率以裁定駁回，自屬
    違法，為此訴請廢棄原裁定云云。
三、本院按：所謂行政處分，係指中央或地方機關就公法上具體
    事件所為之決定或其他公權力措施而對外直接發生法律效果
    之單方行政行為，此觀訴願法第3條第1項規定自明。又是否
    為行政處分，不應拘泥於公文書所使用之文字，而應探求行
    政機關之真意，故若行政機關對於人民請求作成行政處分之
    事項，於函復後已無後續之處置，縱該函文中無明白准駁之
    文字，若因該函復實質上已對人民發生准駁之法律效果者，
    亦應認屬行政處分。經查，關於抗告人向相對人申領李繼中
    餘額退伍金一節，固曾經相對人予以准許在案，惟因相對人
    係通知由抗告人本人領取，而本件則係因抗告人未能親自來
    臺領取，委託他人領取應提具何等文件所生之爭議，故而本
    件與相對人前准由抗告人親自領取之事件，係屬相關但不同
    之申請事件，是關於相對人針對本件申請所為系爭函，性質
    上是否為行政處分之判斷，自不受相對人前已准抗告人親自
    請取李繼中餘額退伍金函之影響，先予敘明。又相對人針對
    抗告人委託他人領取李繼中餘額退伍金之申請，係以系爭函
    復略以：「．．．請依前揭規定補正經送海基會驗證之領據
    公證書．．．，俾利辦理發放作業。」等語，已經原審認定
    甚明，並抗告人係因認無庸如系爭函所示提出經驗證之領據
    公證書始得領取，乃不服系爭函而提起本件行政爭訟，是相
    對人於為系爭函後，若未因抗告人之不補正，而再為其他否
    准領取之函文，則系爭函自已實質發生因抗告人未提出經驗
    證之領據公證書，而無法領取李繼中餘額退伍金之法律效果
    ，則依上開所述，系爭函即應認屬行政處分。又系爭函若性
    質上應屬行政處分，則其即屬相對人對抗告人請求事項所為
    否准之行政處分，抗告人若因之權利或法律上利益受有損害
    ，自得依行政訴訟法第5條第2項規定提起行政訴訟，而本件
    依卷內資料，相對人似無因抗告人之未依系爭函補正經驗證
    之領據公證書而再為准駁之意思表示，則原審未就本件之後
    續情形予以調查審究，即逕謂系爭函僅屬就抗告人領款手續
    欠缺所為單純之意思通知，未生應作為而不作為情事，而認
    抗告人在原審之訴不合法，予以駁回，即有違誤。抗告意旨
    求予廢棄，為有理由，爰將原裁定廢棄，發回原審法院調查
    後另為適法之裁判。又抗告人似認系爭函為否准之行政處分
    ，則其於原審提起課予義務訴訟求為撤銷者即應包含系爭函
    ，惟其於原審僅聲明求為撤銷訴願決定，其聲明即有不完足
    ，原審再為調查時自應予以闡明，附此敘明。爰裁定如主文
    。
中    華    民    國    97    年    2     月    21    日
                    最高行政法院第二庭
                        審判長法官  高  啟  燦
                              法官  王  德  麟
                              法官  黃  合  文
                              法官  廖  宏  明
                              法官  楊  惠  欽
以  上  正  本  證  明  與  原  本  無  異
中    華    民    國    97    年    2     月    21    日
                              書記官  張  雅  琴


司法院資訊處製作；財團法人民間司法改革基金會備份。
